【裁判字號】    98,國,16
【裁判日期】    990128
【裁判案由】    國家賠償
【裁判全文】
臺灣臺中地方法院民事判決                98年度國字第16號
原        告  力大機械廠股份有限公司
兼法定代理人  丙○○
被        告  臺中縣清水地政事務所
法定  代理人  甲○○
訴訟  代理人  丁○
              乙○○
上列當事人間請求國家賠償事件，本院於民國99年1月7日言詞辯
論終結，判決如下：
    主  文
原告之訴駁回。
訴訟費用由原告負擔。
    事實及理由
壹、原告主張：
一、緣原告力大機械廠股份有限公司（下稱力大公司）所有坐落
    臺中縣清水鎮○○段下湳子段256-26地號土地（下稱系爭25
    6-26地號土地）、原告丙○○所有坐落同段256-31地號土地
    （下稱系爭256-31地號土地）與訴外人聖烽工業有限公司（
    下稱訴外人聖烽公司）所有同段256-6地號土地（下稱系爭
    256-6地號土地）相毗鄰。且上開三筆土地，於民國72年以
    前本均為原告力大公司所有，供為廠房使用，因工廠縮減規
    模，乃於72年間將部分廠房及土地出賣給訴外人楊博，當時
    雙方約定以「廠房屋簷滴水處」為邊界，經被告據以辦理地
    籍測量及分割登記。而系爭256-31地號消防水池土地，則係
    當時土地買賣遺漏分割，再於75年間辦理分割登記為原告丙
    ○○所有。雖訴外人楊博嗣後將取得之土地分割成多筆土地
    出售他人（其中系爭256-6地號土地即於80年1月23日移轉登
    記予訴外人聖烽公司之法定代理人訴外人王麗姿，訴外人王
    麗姿再於94年1月4日移轉登記予訴外人聖烽公司），然自75
    年間至93年12月間，上開三筆相毗鄰之土地所有權人對於界
    址並無爭議。惟於93年12月間，系爭256-6地號土地所有權
    人即訴外人王麗姿，欲將土地所有權出售給訴外人聖烽公司
    要求確認界址，並於93年12月15日向被告聲請辦理土地測量
    ，依測量結果竟認為原告2人所有之廠房（建物、消防水池
    ）有越界無權占用系爭256-6地號土地之情事，遂向本院提
    起拆屋還地訴訟（下稱另案拆屋還地案件），經本院於95年
    7 月21日以94年度訴字第1166號民事判決原告2人應拆除越
    界之建物、消防水池並返還無權占用之土地，並給付相當於
    租金之損害。原告不服提起上訴後，經臺灣高等法院臺中分
    院於96年12月5日以95年度上易字第315號民事判決上訴駁回
    ，惟更正減縮占用之面積及損害。判決確定後，再經本院執
    行處於97年10月9日強制執行拆除原告2人所有上開廠房，並
    返還占用之土地予訴外人聖烽公司，造成原告損失。
二、上開三筆土地，於72年以前本均為原告力大公司所有，供為
    廠房使用，因工廠縮減規模，乃於72年間將部分廠房及土地
    賣給訴外人楊博，當時乃以「廠房屋簷滴水處」為邊界，經
    被告據以辦理地籍測量及分割登記，然事後卻發生原告廠房
    無權占用他人土地情事，並經判決應拆屋還地確定。合理之
    懷疑，即是因被告多次之測量登記作業不正確，產生界址移
    位所致，是被告承辦土地測量、登記之作業人員即有過失情
    事，造成原告無端捲入拆屋還地訴訟且蒙受敗訴之損失。原
    告乃以書面向被告提起國家賠償之請求，經被告於98年4月1
    3日收受，惟被告竟以98年5月12日清地測字第09800004809
    號函拒絕賠償，為此爰依國家賠償法第2條第2項前段之規定
    請求被告賠償如下金額：
  1.給付訴外人王麗姿損害賠償金之損失新臺幣（下同）計20,
    987元。
  2.另案拆屋還地案件第一、二審訴訟費用之損失計37,291元。
  3.執行拆除廠房之損失計759,686元。
  4.以上三項合計817,964元。
三、對被告答辯之陳述：
(一)、被告答辯稱：原告強調土地複丈圖調查表界址註記「屋壁外
    60公分」即是俗稱「屋簷滴水處」，因時隔久遠，僅調查表
    略圖註記為無文字敘述，實難認定即原告所稱界址云云。然
    被告將系爭調查略圖附於72年4月27日分割複丈之後，當然
    是將256-3地號分割出256-8地號，分別以牆中心、壁外
    0.60m、壁外為界址表達，並不能以「僅調查表略圖註記為
    無文字敘述」而否定，被告之主張實不足採信。
(二)、被告復答辯稱：被告檢算上開三筆土地面積，核與登記簿相
    符，即另案拆屋還地案件所確定原告所有土地之界址，與原
    告所有權利之面積並無不符，對原告之權益並無損害，如依
    未拆除使用現況，皆超越地築圖的寬度，亦即實地使用面積
    比登記簿增加，顯不合理云云。然查其所言，應係指土地面
    積而言，事實上土地面積分割及核算權利在於被告，很難否
    定。原告於72年間將部分廠房及土地分割出賣，當場是以廠
    房基地為境界，其土地分割及登記作業均是由具有公權力之
    被告所為，當時買賣雙方對於界址並未發生爭議，是信賴被
    告公權力，然事後卻發生原告無權占用他人土地情事，並經
    判決應拆屋還地確定。合理之懷疑如下：1.被告於72年4月
    27 日分割複丈作業錯誤。2.被告於93年12月15日鑑界複丈
    作業時發生移位。是被告承辦土地測量、登記之作業人員即
    有過失情事造成原告無端捲入拆屋還地訴訟且蒙受敗訴之損
    失。
(三)、被告雖又辯稱本件原告之請求權已罹於2年及5年消滅時效云
    云。然主張系爭土地及建物，被告於93年12月15日鑑界複丈
    ，由訴外人王麗姿及聖烽公司負責人紀志明簽名，原告並未
    簽名。嗣因訴外人王麗姿及聖烽公司依據該次鑑界複丈結果
    ，認為原告無權占用而向法院提起拆屋還地訴訟，並於確定
    後據以強制執行。則原告因信任被告72年4月27日分割複丈
    結果使用所有土地及建物，反而因被告於93年12月15日鑑界
    複丈結果，造成遭執行拆屋還地之損失，則就上開歷程觀之
    ，原告知有損害之起算日期，應為強制執行翌日即97年10月
    10日或二審判決翌日即96年12月6日，是原告於98年4月13日
    向被告請求國家賠償，再於98年8月12日提起本訴訟，其請
    求權之消滅時效應未完成。
四、並聲明：被告應給付原告新台幣817,964元。
貳、被告則以：
一、上開三筆相毗鄰土地，於72年與75年間辦理分割時，土地複
    丈圖調查表皆無以「廠房屋簷滴水處」為邊界之註記。而原
    告強調土地複丈圖調查表界址註記「屋壁外60公分」即是俗
    稱「屋簷滴水處」，因時隔久遠，僅調查表略圖註記為無文
    字敘述，實難認定即原告所稱界址。
二、被告檢算上開三筆土地面積，核與登記簿相符，即另案拆屋
    還地案件所確定原告所有土地之界址，與原告所有權利之面
    積並無不符，對原告之權益並無損害，如依未拆除使用現況
    ，皆超越地築圖的寬度，亦即實地使用面積比登記簿增加，
    顯不合理。又本案三筆土地原皆原告所有，其地上物使用情
    形有無依分筆地籍圖線建築使用，實不得而知。
三、依前述，被告並無國家賠償法第2條第2項前段規定因故意或
    過失不法侵害人民自由或權利之情形，所以被告拒絕賠償，
    原告之請求並無理由。
四、另依原告之主張，本件原告於93年間另案拆屋還地案件，訴
    外人王麗姿申請測量或對原告提起訴訟後原告即應知悉受有
    損害，故本件原告之國家賠償請求權已罹於國家賠償法第8
    條之2年及5年消滅時效。
五、並聲明：原告之訴駁回。
參、本院之判斷：
一、原告主張系爭256-26地號、系爭256-6地號、系爭256-31地
    號土地相毗鄰，於72年以前本均為原告力大公司所有，且為
    廠房使用，因工廠縮減規模，乃於72年間將部分廠房及土地
    出賣給訴外人楊博，經被告據以辦理地籍測量及分割登記。
    再系爭256-31地號消防水池土地，則係當時土地買賣遺漏分
    割，乃於75年間辦理分割登記。雖訴外人楊博嗣後將取得之
    土地分割成多筆土地出售他人，然自75年間至93年12月間，
    相毗鄰之土地所有權人對於界址並無爭議。惟93年12月間，
    系爭256-6地號土地所有權人即訴外人王麗姿，將土地所有
    權出售給訴外人聖烽公司，於93年12月15日經向被告辦理土
    地測量，依測量結果認為原告二人所有之建物、消防水池有
    越界無權占用系爭256-6地號土地之情事，遂向本院提起拆
    屋還地訴訟，經本院於95年7月21日以94年度訴字第1166號
    民事判決原告應拆除越界之建物、消防水池並返還無權占用
    之土地，並給付相當於租金之損害。原告不服提起上訴後，
    經臺灣高等法院臺中分院於96年12月5日以95年度上易字第
    315號民事判決上訴駁回，惟更正減縮占用之面積及損害。
    確定後，再經本院執行處於97年10月9日強制執行拆除原告
    上開建物、消防水池，並返還占用之土地予訴外人聖烽公司
    後。原告乃以書面向被告提起國家賠償之請求，被告於98
    年4月13日收受，惟被告以98年5月12日清地測字第09800004
    809號函拒絕賠償，原告乃向本院提起本件國家賠償訴訟，
    而於98年8月12日繫屬本院等情。及臺中縣清水鎮○○段下
    湳子段256─6地號土地是在59年由同段256─3地號土地分割
    出來；同段256─26地號土地是在75年2月3日複丈由同段256
    ─3地號土地分割出來；同段256─31地號土地是在76年3月
    20日複丈由256─6分割出來。又在72年4月27日複丈時，自
    同段256─3地號土地分割出同段256─8地號土地，後來又在
    75年4月22日將同段256─8地號土地合併到256─6地號土地
    等情。有原告提出之被告98年5月12日清地測字第098000048
    09號函及檢附之拒絕賠償理由書、本院94年度訴字第1166號
    民事判決、臺灣高等法院臺中分院95年度上易字第315號民
    事判決影本在卷可稽，且為兩造所不爭執，堪信屬實，本院
    採為判決之基礎。
二、是本件兩造之爭執重點在於：(一)原告提起本件國家賠償之請
    求權消滅時效是否已完成？(二)如消滅時效尚未完成，原告主
    張被告分割測量登記有過失，請求國家賠償是否有理由？
三、按「賠償請求權，自請求權人知有損害時起，因2年間不行
    使而消滅；自損害發生時起，逾5年者亦同」，國家賠償法
    第8條第1項定有明文。復按「消滅時效，自請求權可行使時
    起算。以不行為為目的之請求權，自為行為時起算。」、「
    時效完成後，債務人得拒絕給付」，民法第128條、第144條
    第1項分別定有明文。查，本件原告主張上開三筆土地，於
    72年以前本均為原告力大公司所有，供為廠房使用，因工廠
    縮減規模，於72年間將部分廠房及土地出賣，當時乃以「廠
    房屋簷滴水處」為邊界，經被告據以辦理地籍測量及分割登
    記，然事後卻發生原告所有廠房有無權占用他人土地情事，
    並經判決應拆屋還地確定。合理之懷疑為：1.被告於72年4
    月27日分割複丈作業錯誤。2.被告於93年12月15日鑑界複丈
    作業時發生移位等語。則依原告上開主張其事後發生所有之
    廠房有無權占用他人土地情事，乃肇因原告於72年間將部分
    廠房及土地出賣當時，聲請被告進行複丈分割登記作業，被
    告卻未依聲請以「廠房屋簷滴水處」為邊界被告進行複丈、
    登記作業所致。則若原告主張被告於72年4月27日分割複丈
    作業錯誤之懷疑為真，則被告之侵權行為既發生於72年4月
    27日分割複丈登記時，依前開規定，已逾損害發生時起算5
    年之短期時效，被告據此為消滅時效已完成之抗辯，即屬有
    據。若係原告主張被告於93年12月15日鑑界複丈作業產生移
    位之錯誤為真，雖距侵權行為發生時起算尚未滿5年，仍有
    繼續探究是否罹於自知有損害時起算2年短期消滅時效之餘
    地？
四、對此，原告雖主張因原告信任被告72年4月27日分割複丈結
    果使用所有土地及建物，反而因被告於93年12月15日鑑界複
    丈結果，造成遭判決確定執行拆屋還地之損失，則就上開歷
    程觀之，原告知有損害之起算日期，應為強制執行翌日即97
    年10月10日或二審判決翌日即96年12月6日，是原告於98年4
    月13日向被告請求國家賠償，再於98年8月12日提起本訴訟
    ，其請求權之消滅時效應未完成云云。惟按，關於侵權行為
    損害賠償請求權之消滅時效，應以請求權人實際知悉損害及
    賠償義務人時起算，非以知悉賠償義務人因侵權行為所構成
    之犯罪行為經檢察官起訴，或法院判決有罪為準，最高法院
    亦著有72年台上字第738號民事判例意旨可循。查，另案拆
    屋還地案件，訴外人王麗姿等於94年4月20日對原告2人等起
    訴後繫屬本院，起訴狀繕本乃於94年5月25日分別送達於原
    告2人。又依原告所述，系爭三筆土地，本屬原告力大公司
    所有，於72年間將部分廠房及土地出賣，當時乃以廠房基地
    為界，由被告據以辦理地籍測量及分割登記，則於被告獲知
    遭訴外人王麗姿等提起拆屋還地訴訟時，應可知悉是被告多
    次辦理地籍測量及分割登記作業錯誤所致。此就原告於另案
    拆屋還地案件中迭次辯稱被告93年12月15日鑑界複丈有誤、
    該次測量之界址與其於72年間辦理所有部分廠房及土地分割
    出賣予訴外人楊博之界址不符，並聲請傳訊訴外人楊博到庭
    為證及聲請於該案履勘鑑界並進行重測等情得以佐證（此部
    分經該案以證人證詞亦無法證明系爭鑑定圖之測量有何錯誤
    ，及證人楊博已證稱無法指出系爭土地之界址，而認無再次
    偕同證人楊博到場指界履勘或進行重測之必要）。嗣經該案
    以該案被告2人（即本案原告2人）之上開辯詞無可採信為由
    ，於95年7月21日判決本案原告2人應拆除越界之建物、消防
    水池並返還無權占用之土地，並給付相當於租金之損害。原
    告2人不服提起上訴後，經臺灣高等法院臺中分院95年度上
    易字第315號審理後，委請內政部土地測量局進行重測，於
    96年1 2月5日以95年度上易字第315號民事判決上訴駁回，
    惟更正減縮本案原告2人占用之面積及損害，而於該案上訴
    審期間，本案原告2人仍不斷質疑自72年間迄今，經被告臺
    中縣清水地政事務所歷年多次地籍圖測量而有所移動，導致
    其土地面積寬度縮小長度增加等語。再於判決確定後，原告
    2人又於98年2月2日對該二審確定判決提起再審之訴（臺灣
    高等法院臺中分院98年度再易字第9號），後又撤回再審。
    上開事實觀之本院94年度重訴字第1166號、臺灣高等法院臺
    中分院95年度上易字第315號判決內容亦可明瞭，並經本院
    依職權調取上開卷宗審閱無訛。則就上開歷程觀之，顯然本
    件原告2人於94年5月25日收受訴外人王麗姿對其提出之另案
    拆屋還地案件起訴狀繕本時，應已實際知悉損害及賠償義務
    人，依前開判例意旨，其請求權消滅時效應自斯時起算（縱
    寬認至該案95年7月21日判決本案原告2人應拆屋還地，該判
    決於原告2人95年8月2日收受時起算，本件亦已罹於時效）
    ，是原告遲至98年4月13日始向被告請求國家賠償，再於98
    年8月12日提起本訴訟，其請求權之2年短期消滅時效應完成
    ，被告據此為時效抗辯，自屬有據。原告辯稱其知有損害之
    起算日期，應為強制執行翌日即97年10月10日或二審判決翌
    日即96年12月6日起算，其請求權之消滅時效應未完成云云
    ，自不可採。
五、綜上，本件被告抗辯原告主張之國家賠償請求權，已罹於短
    期消滅時效，應屬可採，從而，原告主張依國家賠償請求權
    請求被告給付，其請求權已罹於時效，既經被告抗辯，其請
    求即屬無據，為無理由，應予駁回。又原告之請求權既已罹
    於時效，原告主張之請求權是否存在？即無審究之必要，附
    此敘明。
肆、本件判決之基礎已臻明確，兩造其餘攻擊防禦方法及舉證，
    經審酌後，核與判決結果無影響，爰不另一一論述，併此敘
    明。
伍、訴訟費用負擔之依據：民事訴訟法第78條。
中    華    民    國    99    年    1     月    28    日
                  民事第四庭          法  官  洪堯讚
一、右為正本係照原本作成。
二、如不服本判決，應於判決送達後20日內，向本院提出上訴狀
    。（須按他造當事人之人數附繕本）。
三、提起上訴，應以上訴狀表明(一)對於第一審判決不服之程度，
    及應如何廢棄或變更之聲明，(二)上訴理由（民事訴訟法第
    441條第1項第3款、第4款），提出於第一審法院。
中    華    民    國    99    年    1     月    28    日
                                      書記官

司法院資訊處製作；財團法人民間司法改革基金會備份。
